【裁判字號】    92,台上,2522
【裁判日期】    921127
【裁判案由】    清償債務
【裁判全文】
最高法院民事判決                              九十二年度台上字第二五二二號
    上  訴  人  甲○○
    訴訟代理人  張睿文律師
    被 上訴 人  乙○○
                丙○○
                丁○○
                己○○
                戊○○
                ︵共同送達代收人連耀霖律師︶
右當事人間請求清償債務事件，上訴人對於中華民國九十一年九月四日台灣高等法院
第二審更審判決︵九十年度上更(四)字第二三六號︶，提起上訴，本院判決如左：
    主  文
上訴駁回。
第三審訴訟費用由上訴人負擔。
    理  由
本件上訴人主張：被上訴人之被繼承人鍾文城自民國七十八年五月初起至同年十月十
八日止陸續向上訴人借款，共分十一筆，計新臺幣︵下同︶一千八百五十二萬八千元
。鍾文城已於七十九年三月四日亡故，上開借款迄未返還，應由其繼承人即被上訴人
連帶清償等情。爰求為命被上訴人連帶給付七百九十八萬九千元並加計法定遲延利息
之判決︵超過前開金額本息部分之請求，經原審第一次更審為上訴人敗訴之判決，未
據其聲明不服，已告確定。上訴人另訴請確認公同共有關係存在部分，經第一審判決
駁回，亦未據其聲明不服︶。
被上訴人則以：被上訴人之被繼承人鍾文城未曾向上訴人借用系爭款項，上訴人所稱
十一筆借款計一千八百五十二萬八千元，均非事實。證人嚴義芳、李明山、蔡朝元之
證詞亦不實在，支票並非借款之憑據等語，資為抗辯。
原審依審理之結果，以：按消費借貸為要物契約，因金錢或其他代替物之交付而生效
力，為修正前民法第四百七十五條所明定。本件上訴人主張被上訴人之被繼承人鍾文
城向其借用系爭款項之事實，既為被上訴人所否認，依舉證責任分配之原則，自應由
上訴人就其主張已為借款交付之事實，負舉證責任，倘不能證明時，則被上訴人就其
抗辯之事實，毋庸舉證。又支票為文義證券及無因證券，支票上權利係依支票文義而
發生，與其基礎之原因關係各自獨立，支票上權利之行使，不以其原因關係存在為前
提，尚難因執有支票，即得證明其所主張之原因關係為存在。查證人嚴義芳、李明山
、蔡朝元雖到場證稱：上揭借款係由其分別至台北市第五信用合作社提領大額現款，
再交予鍾文城，借款情形係由鍾文城簽發支票，交由證人轉給上訴人收受，再由上訴
人簽發支票給證人前往台北市第五信用合作社領款後，直接交給鍾文城等語︵一審卷
二三七至二三八頁、上字卷六七至七０、一三六至一三八頁、更一卷四四至四八頁︶
。證人李明山且證稱：如附表︵指原審第一次更審判決附表︶所示編號一號、六號借
款係其交給鍾文城；證人蔡朝元亦證稱：同附表所示編號四號借款係其交給鍾文城；
證人嚴義芳︵嗣更名為嚴偉綸︶亦證稱：同附表所示編號二號、三號、五號、七號、
十三號、十五號至十七號借款係其交給鍾文城等語︵更一卷二七七頁背面︶。惟嚴義
芳等三人之陳述，無非係供證單純受其老闆鍾文城之命，向上訴人借款，才至五信領
款，每次領回款項均交給鍾文城，其與上訴人並無任何關係存在。然經原審更審前數
次向台北市第五信用合作社函查結果，有資料可查者，嚴義芳等三人自七十七年十月
三日起，即陸續為上訴人至台北市第五信用合作社領取大額借款，持續至七十八年、
七十九年及八十一年，嚴義芳等三人自七十七年至八十一年間，均持續不斷為上訴人
領款，期間橫跨上訴人所主張鍾文城向其借款之時間︵七十八年五月二日至同年十月
十八日︶，及鍾文城死亡︵七十九年三月四日︶之後，從未間斷。可見嚴義芳等三人
與上訴人之關係非淺，往來密切，而證人雖曾受僱於鍾文城生前擔任負責人之唐立公
司，然鍾文城業已亡故，人亡情盡，故證人所為證言偏頗於上訴人，衡情度理亦屬可
能。再者，嚴義芳等三人證稱其領款之時間、次數、金額已不復記憶，則嚴義芳等三
人根本無法辨別究竟於何時？提多少錢交付予鍾文城？那一次非交付鍾文城？又縱交
付金錢給鍾文城，係供公司或個人使用，與本件上訴人所主張之消費借貸關係之款項
是否同一？有何關連？亦無從證明。是以證人僅證述有提款之行為，在證據法則上，
尚不能憑此即認定上訴人與鍾文城間有系爭借貸關係存在。至上訴人雖持有鍾文城之
支票，惟被上訴人已否認該支票為鍾文城所簽發。且縱認為鍾文城所簽發，然持有支
票之原因絕非止借款一端，舉凡擔保、借款、借票、換票、押票等，亦均為持有支票
之原因。況支票為無因及流通證券，殊難謂支票之執有人與支票之發票人間必有借貸
關係，上訴人所執有之支票，實不足為系爭借貸關係之證明。上訴人所主張鍾文城向
其借款十一筆之明細及其持有鍾文城之支票明細，如附表所示，由該明細表所載內容
，可知上訴人所主張鍾文城向其借款之日期、金額、次數與其所持有之支票之日期、
金額及支票張數，無一相符，難認支票係本件借款之憑據。況依上訴人所提出之「鍾
文城借款及結算取息收票明細」記載，附表編號面額五百萬元，票號第00000
00號支票，係鍾文城於七十八年七月二十日與上訴人結算時交付，附表編號面額
二百九十八萬九千元，票號第0000000號支票，則係在同年八月二十日結算時
交付︵上字卷九六頁、更(一)卷七一頁︶。然依臺灣省合作金庫存戶領用票據狀態查詢
單︵上字卷一五０頁︶記載，上開二紙支票係鍾文城於七十八年十月二十日領用，顯
不可能如上訴人所稱係於同年七月二十日或八月二十日結算時由鍾文城簽發交付。參
以上訴人所提出附表編號票號ＪＪ0000000號，金額一百萬元之支票，係指
名戴興盛為受款人之支票，由其背面觀之，亦係由戴興盛直接提示，顯非鍾文城借款
時所交付之支票，足見上訴人主張鍾文城向其借款與事實不符，自不得以上開編號
二紙支票作為本件消費借貸之憑證。附表所示六張支票，其票載發票日，均在七十
九年三月四日鍾文城死亡之前，上訴人於鍾文城生前均不提示，迨至鍾文城死亡後，
始於七十九年四月二日提示。苟系爭支票係借款憑證，何不於鍾某生前提示？再者，
上訴人主張十一筆借款，均由其簽發支票交嚴義芳等三人至銀行領取現款，再交給鍾
文城，顯屬大悖常理。因鍾文城無理由須要大額現款，而銀錢往來，以電匯或支票為
之，不但安全、方便又省時、正確。殆無甘冒風險，領取鉅額現款之理，上訴人之主
張不但不符一般交易常規，且顯不合常理。上訴人主張鍾文城向其借款十一次，日期
、金額及經手人如借款明細表，並提出支票及聲明經手人嚴義芳、蔡朝元、李明山等
人為證。證人亦證稱每次鍾文城向上訴人借款，均簽發支票，由證人持交上訴人云云
，惟被上訴人抗辯，如證人所稱屬實，上訴人應會持有十一紙鍾文城所簽發之支票，
其日期、金額應與借款明細表所載相符，而非如其所提出之附表所示之支票等語。上
訴人雖就被上訴人此項抗辯再為主張：「當時每一次借錢是拿支票來，但現在我們手
上支票金額是多少次累計之金額，並非一下子就給五百萬元、六百萬元，有可能本金
及利息累計幾次後再開支票……關於累計之部分我們無法舉證。」、「鍾某需款週轉
通常開付支票，屆期或兌現或展期換票，利息則以月息一分八計付，或給現金，或計
入換票金額……至呈案之支票，則為多次借款之累計，因來往頻繁，究竟是那幾筆已
不復記憶……」云云。惟上訴人既已稱無法舉證，不復記憶，卻又突於原審法院八十
二年六月十二日準備書狀二提出所謂鍾文城借款及結算取息收票明細︵上字卷八五、
八六、九六頁︶。然就該明細觀之，有下列不合情理之處：１、明細表第一欄記載七
十八年七月二十日結算，收利息二十五萬八千七百七十五元，收金額二百萬元、六百
萬元及五百萬元之支票各乙紙。第二欄記載七十八年八月二十日結算，收支票二百九
十八萬九千元。查明細表第一欄︵七十八年七月二十日結算︶：二百萬元之支票，
號碼為0000000，於七十七年十二月一日領用。六百萬元之支票，號碼為0
000000，於七十八年五月十三日領用。五百萬元之支票，號碼為00000
00，於七十八年十月二十日領用。明細表第二欄︵七十八年八月二十日結算︶：
二百九十八萬九千元之支票，號碼為0000000，於七十八年十月二十日領用。
有上訴人所提出之支票影本及合作金庫存戶領用票據狀態查詢單可稽。上述編號及
之支票，於七十八年十月二十日才領用，殆不可能在同年七月二十日及八月二十日
結算時，簽發交付與上訴人，已如前述，足徵上訴人所持有之支票，未必與其所主張
之十一筆借款有關。２、一般而言，既經結算，無論以現金或支票，必會付清利息，
清償本金，若不清償本息，則無從結算。明細表第一欄所載七筆借款七十八年七月二
十日結算，所收三張支票，竟分屬三本不同時期領用之支票，若鍾文城於結算時未交
付支票，日後再分三次交付上訴人上述三張支票，殆屬不可思議之事，結果毫無意義
。且既在七十八年七月二十日結算，則鍾文城當時所使用之支票，應為七十八年五月
十三日所領用，票號0000000至0000000號之該本支票，前一本七十七
年十二月一日領用，票號0000000至0000000號之支票，於七十八年七
月二十日結算時，應早已使用完畢，殆不可能於結算後再交付0000000號，金
額二百萬元之支票。足見上訴人所述不實，該支票不可能在七十八年七月二十日以後
簽發。３、一般而言結算時應會將本金及利息分開計算，明細表第一欄所載利息為九
二０、七七五元，鍾文城不將本金分別計算，僅給付二十五萬八千七百七十五元利息
，無從計算所給付的究為那幾筆本金及起訖之利息，亦違常理。第二、三欄所載情形
，亦復如此。４、明細表第二欄所載，鍾文城既於七十八年八月十六日向上訴人借款
二百八十九萬元，殆無於四日後，即七十八年八月二十日即行結算之理。更何況七十
八年八月十六日鍾文城既已開付同額支票囑嚴義芳交上訴人，殆無於四日後結算時，
另行簽發金額二、九八九、０００元之支票換回前所簽發支票之必要。又本息相加為
三、一二七、五五八元，利息為二三七、五五八元，鍾文城於結算時既不清償全部利
息二三七、五五八元，亦不清償本息相加之零數部分一二七、五五八元，卻先結清一
三八、五五八元，再簽發二、九八九、０００元，誠與常情不合，上訴人係以現有支
票，編湊該取息收票明細，至為明顯。５、明細表第一欄所載二百萬元及六百萬元支
票發票日分別為七十八年九月七日及同年月二十日，上訴人屆期並未提示，如當時鍾
文城資力已有問題，上訴人何以會於七十八年九月十五日及同年十月十七日，再分別
借予一百萬元及一百三十萬元鉅款，且鍾文城既於上述票載發票日未讓上訴人兌領支
票，日後結算時上訴人未再加計利息，亦有違常理。上訴人主張鍾文城自七十八年五
月初至同年十月十八日止向其借款一千八百五十二萬八千元，非但其所持支票，與其
所主張之借款日期、金額無一相符，即其所稱持有之支票係多筆借款的累積，亦無法
說明究竟係那幾筆？所提出之結算明細表亦自認為非真正。而其所舉經手借款之證人
有偏頗之處，且經向台北市第五信用合作社查證結果，證人之證言亦無法證明確於上
訴人所主張之借款日期，交付各該系爭款項與鍾文城。從而，上訴人本於消費借貸之
法律關係，請求被上訴人連帶給付七百九十八萬九千元及其利息為無理由，不應准許
。爰將第一審所為上訴人此部分勝訴之判決廢棄，改判駁回其在第一審之訴，經核於
法並無違背。上訴論旨，就原審取捨證據、認定事實之職權行使，指摘原判決此敗訴
部分不當，求予廢棄，非有理由。
據上論結，本件上訴為無理由，依民事訴訟法第四百八十一條、第四百四十九條第一
項、第七十八條，判決如主文。
中      華      民      國    九十二    年     十一     月    二十七    日
                              最高法院民事第二庭
                                  審判長法官  曾  桂  香
                                        法官  劉  延  村
                                        法官  劉  福  聲
                                        法官  黃  秀  得
                                        法官  葉  勝  利
      右正本證明與原本無異
                                              書  記  官
中      華      民      國    九十二    年     十二     月      九      日
                                                                       ：
上訴人甲○○主張鍾文城向其借款之明細如后：
┌──┬─────┬───────────┐
│編號│日      期│金      額（新台幣元）│
├──┼─────┼───────────┤
│  │．５．２│一、五００、０００元  │
├──┼─────┼───────────┤
│  │．５．８│一、０００、０００元  │
├──┼─────┼───────────┤
│  │．５．│一、０００、０００元  │
├──┼─────┼───────────┤
│  │．５．│一、二九四、０００元  │
├──┼─────┼───────────┤
│  │．６．１│二、０一０、０００元  │
├──┼─────┼───────────┤
│  │．７．４│四、三三四、０００元  │
└──┴─────┴───────────┘
┌──┬─────┬───────────┐
│  │．７．│一、二００、０００元  │
├──┼─────┼───────────┤
│  │．８．│二、八九０、０００元  │
├──┼─────┼───────────┤
│  │．９．５│一、０００、０００元  │
├──┼─────┼───────────┤
│  │．９．│一、０００、０００元  │
├──┼─────┼───────────┤
│  │．１０．17.│一、三００、０００元  │
├──┼─────┴───────────┤
│合計│一千八百五十二萬八千元            │
└──┴─────────────────┘
上訴人所持有之支票如后：
┌──┬─────┬──────────┬───────┬──────┐
│編號│發  票  日│金    額（新台幣元）│支  票  號 碼 │支票領用日期│
├──┼─────┼──────────┼───────┼──────┤
│  │．９．７│二、０００、０００元│0000000│．． １ │
├──┼─────┼──────────┼───────┼──────┤
│  │．３．│一、０００、０００元│0000000│．５．  │
├──┼─────┼──────────┼───────┼──────┤
│  │．４．│二、０００、０００元│0000000│．５．  │
├──┼─────┼──────────┼───────┼──────┤
│  │．９．│六、０００、０００元│0000000│．５．  │
├──┼─────┼──────────┼───────┼──────┤
│  │．．│五、０００、０００元│0000000│．１０．  │
├──┼─────┼──────────┼───────┼──────┤
│  │．．│二、九八九、０００元│  二一二九二六│．１０．  │
└──┴─────┴──────────┴───────┴──────┘
┌──┬───────────────────────────────┐
│合計│一千八百九十八萬九千元                                        │
└──┴───────────────────────────────┘


司法院資訊處製作；財團法人民間司法改革基金會備份。
